【裁判字號】    99,上易,1156
【裁判日期】    991014
【裁判案由】    家暴傷害等
【裁判全文】
臺灣高等法院刑事判決                99年度上易字第1156號
上  訴  人  臺灣板橋地方法院檢察署檢察官
上  訴  人
即  被  告  丙○○○  25歲.
選任辯護人  李進成律師
上列上訴人因被告家暴傷害等案件，不服臺灣板橋地方法院99年
度易字第233號，中華民國99年4月9日第一審判決（起訴案號：
臺灣板橋地方法院檢察署98年度偵緝字第2066號），提起上訴，
本院判決如下：
    主  文
上訴駁回。
    事  實
一、丙○○○係乙○○之配偶，2人於民國92年6月3日結婚，婚
    後曾同住於臺北縣樹林市○○街155巷43弄11號7樓之3；甲○○係乙○○之父親即丙○○○之直系姻親；丁○○則係乙○○胞弟之配偶，與丙○○○係二親等之旁系姻親，是丙○○○與乙○○、甲○○、丁○○依序有家庭暴力防治法第3
    條第1款、第3款、第4款所定之家庭成員關係。丙○○○因
    與乙○○及夫家成員間屢生爭執，情感不睦，而有下列行為
    ：
（一）於97年9月20日晚上9時50分許，丙○○○因故與甲○○在
      上址住處發生爭執，雙方於吵架之際，丙○○○情緒極為
      激動，丁○○見狀上前居中勸架時，丙○○○在該置放有
      玻璃拉門之書櫃且站立有多人在內之書房狹小空間中，預
      見若突然使力推開丁○○，足以使丁○○碰撞成傷或撞裂
      書櫃玻璃傷及在場之人，復信縱使丁○○及身旁之人因此
      受有傷害，亦與其肢體作為之本意無違，竟基於傷害之不
      確定故意，徒手用力將丁○○推開，使丁○○向後頓退，
      適撞擊身後書櫃之玻璃拉門，玻璃不堪撞擊力道瞬間碎裂
      著地發出巨響，致玻璃碎片飛濺割傷丁○○與一旁之甲○○，丁○○因而受有右手肘撕裂傷（長約1公分）、左足
      淺部裂傷（約1公分）之傷害，甲○○亦受有臉部多處開
      放性傷口之傷害。
（二）於97年10月14日晚上9時許，丙○○○因其子患有鼻病應
      予就醫之事，與乙○○生有口角，竟基於恐嚇之犯意，向
      乙○○恫稱「我要用那個刀子殺死你ㄟ」，以此加害生命
      之事恐嚇乙○○，使乙○○因此心生畏懼，致生危害於安
      全。
（三）於97年11月14日晚上9時20分許，丙○○○因乙○○質問
      其外遇之事，二人發生激烈爭吵，竟基於傷害、恐嚇之犯
      意，徒手毆打乙○○之左臉頰，致乙○○受有左側臉部挫
      傷合併紅腫（約3×3公分）之傷害，更以「我就殺死你」
      、「我拿刀子我讓你後悔」等語向乙○○恫嚇，以此加害
      生命之事恐嚇乙○○，使乙○○因此心生畏懼，致生危害
      於安全。
（四）於97年12月18日上午7時40分許，丙○○○與乙○○為了
      吹風機之使用又生爭執，竟基於傷害之犯意，徒手毆打乙○○之臉部，致乙○○受有鼻部挫傷併瘀腫傷之傷害。
二、案經丁○○、甲○○、乙○○訴請臺灣板橋地方法院檢察署
    檢察官偵查起訴。
    理  由
壹、證據能力部分：
    按被告以外之人（包括證人、鑑定人、告訴人、被害人及共
    同被告等）於審判外之陳述雖不符刑事訴訟法第159條之1至
    之4等四條之規定，然經當事人於審判程序同意作為證據，
    法院審酌該言詞陳述或書面陳述作成時之情況，認為適當者
    ，亦得為證據；當事人、代理人或辯護人於法院調查證據時
    ，知有刑事訴訟法第159條第1項不得為證據之情形，而未於
    言詞辯論終結前聲明異議者，視為有前項之同意，同法第15
    9條之5定有明文。立法意旨在於傳聞證據未經當事人之反對
    詰問予以核實，原則上先予排除。惟若當事人已放棄反對詰
    問權，於審判程序中表明同意該等傳聞證據可作為證據；或
    於言詞辯論終結前未聲明異議，基於尊重當事人對傳聞證據
    之處分權，及證據資料愈豐富，愈有助於真實發見之理念，
    且強化言詞辯論主義，使訴訟程序得以順暢進行，上開傳聞
    證據亦均具有證據能力。查本件以下所引用之被告以外之人
    於審判外之供述或非供述證據，因檢察官、被告及其辯護人
    已於本院準備程序及審判程序時均表示沒意見（見本院卷第
    65頁正面、第77頁反面至第84頁正面），且迄至言詞辯論終
    結前均未聲明異議，而本院審酌上開供述或非供述等證據資
    料製作時之情況，無不當取供及證明力明顯過低之瑕疵，認
    以之作為證據應屬適當，揆諸前開規定，本院亦認為均應有
    證據能力。
貳、實體部分：
一、訊據上訴人即被告丙○○○固坦承於上揭時間其都在乙○○
    之住處，其與乙○○、甲○○、丁○○分別有前述之家庭成
    員關係之事實，惟矢口否認有何傷害、恐嚇等犯行，辯稱：
    伊沒有毆打乙○○、甲○○、丁○○他們，證據都是假的，
    他們怎麼受傷的伊不知道云云。然查：
（一）被告與告訴人乙○○是於92年6月3日結婚，於92年6月18
      日辦理結婚登記，告訴人乙○○係告訴人甲○○之子，此
      有戶籍謄本在卷可稽（見98年度他字第938號偵查卷第23
      頁）。
（二）證人即告訴人丁○○於原審審理時證稱：伊與被告2人是
      妯娌關係，於97年9月20日晚上9時50分許，伊公公甲○○
      與被告在住處7樓房間門口爭吵，伊與婆婆試圖勸架，伊
      站在公公與被告之間，被告在該處一直示意要伊公公抓其
      臉部，並說「來呀，快來打我的臉，我的臉讓你打」，講
      了好幾次，當時伊有提醒公公小心，被告是故意的，吵架
      過程中，被告就走到書房，伊有勸被告，但被告在吵架時
      很容易激動，就很用力地推伊一把，伊的手肘和背部就撞
      到身後的書櫃，因為書櫃的玻璃往下掉，突然有很大的爆
      破聲音，大家都傻住了，玻璃的碎裂聲靜止時，被告是走
      到客廳，還沒有離開，當時伊才發現自己被1片三角形的
      玻璃刺傷；伊公公有重聽，有時講話會比較大聲，但是並
      沒有罵人，只是質問被告為何說遭到公公毆打，後來就抱
      怨伊婆婆受傷後，被告為何不做家事、不顧小孩之類的話
      ，抓臉時大家就沒有說話了；被告在推伊之前，並未與伊
      有肢體接觸，伊與家人也都沒有抓被告，事發當時伊公公
      站在伊旁邊，有點蹲下來而間接受傷；後來玻璃破碎的時
      候，伊自己受傷，公公也有因此受傷，伊公公說其臉上有
      玻璃，叫伊幫其取出等語（見原審卷99年3月23日審判筆
      錄第4至6、8、10頁）；證人乙○○於原審審理時亦結證
      稱：97年9月20日晚上9時50分許，伊父親與被告二人吵起
      來，原本在客廳吵，後來他們就到伊書房裡面，伊心情不
      太好，沒有跟他們進去，後來伊聽到玻璃破掉的聲音有進
      去看，看到玻璃破掉，伊父親有受傷流血，伊弟妹也有受
      傷等語（見原審卷99年3月23日審判筆錄第13頁），並有
      現場及丁○○、甲○○受傷之照片10幀附卷足憑（見98
      年度他字第93 8號偵查卷第24、27、28、30、31頁），又
      丁○○確於97年9月20日至新泰綜合醫院急診求治，經醫
      師診斷認其受有右手肘撕裂傷（長約1公分）、左足淺部
      裂傷（約1公分）之傷害，已行傷口縫合術；甲○○亦於
      97年9月20日至同院急診檢查及傷口處置，經診斷係受有
      臉部多處開放性傷口之傷害，分別有新泰綜合醫院97年11
      月25日、97年9月22日出具之診斷證明書各1件及丁○○之
      傷勢照片1幀附卷可佐（見98年度他字第938號偵查卷第25
      、26、29頁；按被毆傷而尋求醫師診斷治療，對醫師而言
      ，仍屬其醫療業務行為之一部分，仍應依醫師法第12條第
      1項之規定製作病歷，則該病歷仍屬業務上所製作之紀錄
      文書，與通常之醫療行為所製作之病歷無殊，自屬刑事訴
      訟法第159條之4第2款所稱從事業務之人於業務上所須製
      作之紀錄文書，而診斷證明書係依病歷所轉錄之證明文書
      ，自仍屬本條項之證明文書，有證據能力，最高法院97年
      度臺上字第666號判決意旨可參），是告訴人丁○○、甲○○確於上揭時、地有受傷情事無訛。再衡諸被告於與人
      激烈爭吵之際，在其熟悉之住處，明知有玻璃拉門之書櫃
      置放於該狹小空間，倘自己突然用力推開旁人，足以碰撞
      玻璃造成傷害，竟仍執意而為，終致遭其向後推移之丁○○撞碎書櫃之玻璃後割傷告訴人丁○○、甲○○而受有上
      開傷害，與其本意並不相違，被告具有傷害之不確定故意
      實已至明，而告訴人丁○○、甲○○之傷勢與被告之作為
      間既有相當因果關係，被告顯已難辭傷害罪責甚明。
（三）證人即告訴人乙○○於原審審理時證述：於97年10月14日
      晚上9時許，因為小孩鼻竇炎，要帶去林口長庚醫院看病
      ，伊因為有會議要開，就請被告帶去，但是被告覺得是在
      欺侮她，她很生氣，說要用刀子殺死伊，別看她瘦瘦小小
      的，她什麼都敢，伊因為有在報紙、電視上看到越南女子
      殺夫的事情，有時候會恐懼，會擔心自身的安全，因為被
      告交友複雜，伊雖然身材壯碩，但會擔心被告在伊睡覺的
      時候對伊有不利的行為；於97年11月14日晚上9時20分許
      ，伊與被告為了外遇的事情爭吵，因為她的行為持續好幾
      年，伊無法忍受，經伊規勸，被告的態度越來越激烈，原
      先是爭吵，後來變成打伊，被告就是打伊、恐嚇伊，被告
      打伊的左臉頰，伊有受傷也有去醫院驗傷，被告並恐嚇類
      似要殺伊，什麼都敢做之類的話，聽到這些話伊會擔心晚
      上睡覺時被她殺了，會擔心她找朋友來，在哪裡對伊不利
      ，所以伊有申請保護令；於97年12月18日上午7時40分許
      ，伊與被告為了吹風機使用的問題，被告很生氣，向伊吐
      口水，並毆打伊，也造成伊受傷，伊後來有報警，但被告
      在警察到場前就跑出家門，這天伊有去驗傷等語（見原審
      卷99年3月23日審判筆錄第14至16頁），又乙○○確於97
      年11月14日至位於臺北縣樹林市之仁愛醫院急診治療，經
      醫師診斷左側臉部挫傷併紅腫（約3×3公分），嗣於97年
      12月18日又至同院急診，經醫師診斷鼻部挫傷合併瘀腫傷
      ，有仁愛醫院97年11月14日、97年12月18日出具之診斷證
      明書各1件附卷可證（見98年度他字第938號偵查卷第54、
      58頁；按被毆傷而尋求醫師診斷治療，對醫師而言，仍屬
      其醫療業務行為之一部分，仍應依醫師法第12條第1項之
      規定製作病歷，則該病歷仍屬業務上所製作之紀錄文書，
      與通常之醫療行為所製作之病歷無殊，自屬刑事訴訟法第
      159條之4第2款所稱從事業務之人於業務上所須製作之紀
      錄文書，而診斷證明書係依病歷所轉錄之證明文書，自仍
      屬本條項之證明文書，有證據能力，最高法院97年度臺上
      字第666號判決意旨可參），是告訴人乙○○確於上揭時
      、地有受傷情事無訛。再參諸被告於檢察官偵訊時供稱：
      「（檢察官問：勘驗錄音光碟告證7之1【06：49】之部分
      ，錄音中說『我跟你講我要拿那個刀子殺死人喔』，是不
      是你所說？）是，那時候他（乙○○）故意把我的房間鎖
      起來，讓我不能出去上班，故意激怒我，讓我說氣話再錄
      音」、「（檢察官問：勘驗錄音光碟告證8【09：36、11
      ：23】之部分，錄音中說『我就殺死你』、『我拿刀子我
      讓你全後悔』，是不是你所說？）是，夫妻吵架，他故意
      激怒我，讓我說氣話再錄音」、「（檢察官問：勘驗錄音
      光碟告證14第3段、第4段、第5段全部，錄音中說『我就
      一直打他』、『他站在旁邊不敢打我』、『我知道他不敢
      打我』、『他乖乖站著給我打』，是不是你所說？）是我
      講的，但我沒有打他」等語（見98年度偵緝字第2066 號
      偵查卷第61、62頁），核與證人前開證述遭到被告傷害、
      恐嚇之情節相符，堪認被告確有傷害、恐嚇之犯行無訛。
      至被告雖於訊問末了辯稱「但我沒有打他」云云，惟依此
      供述內容尚有「我就一直打他」、「他乖乖站著給我打」
      等語整體衡酌，被告空口否認毆打乙○○，尚難採信，告
      訴人乙○○之傷勢與被告之作為間既有相當因果關係，顯
      已該當故意傷害罪責。
（四）至被告對其涉犯傷害罪嫌部分，辯稱：至多只是正當防衛
      ，涉犯恐嚇部分，辯稱：只是爭吵中吵架的言語云云，然
      此部分，經本院查閱全案卷證，並未發現被告受有如何不
      法之侵害而有自我防衛之情事，甚依上開被告供述中更有
      「他站在旁邊不敢打我」、「我知道他不敢打我」、「他
      乖乖站著給我打」等語，益證其所辯，不足採信。此外，
      衡情爭吵間雙方固無好話，然被告既以「我跟你講我要拿
      那個刀子殺死人喔」、「我就殺死你」、「我拿刀子我讓
      你全後悔」等言語告知他人，已足使一般人對自身將遭受
      生命之惡害而致心生畏懼無疑，顯已符合刑法上恐嚇罪之
      構成要件。至被告辯稱：告訴人丁○○曾任護士，容易拿
      取驗傷單，驗傷單都是假的云云，則屬個人臆測之詞，毫
      無所據，亦不足採為有利被告之認定。
（五）綜上所述，被告上開辯解，均係事後卸責之詞，不足採信
      。從而，本件事證明確，被告上揭傷害、恐嚇犯行，均堪
      認定，應予依法論科。
二、核被告於犯罪事實一之（一）所為，係犯刑法第277條第1項
    之傷害罪；其於犯罪事實一之(二)所為，係犯刑法第305條之
    恐嚇危害安全罪；其於犯罪事實一之(三)所為，則係犯刑法第
    27 7條第1項之傷害罪及同法第305條之恐嚇危害安全罪；其
    於犯罪事實一之(四)所為，則係犯刑法第277條第1項之傷害罪
    。被告與被害人乙○○係配偶關係，被害人甲○○係被害人
    乙○○之父親即被告之直系姻親，被害人丁○○則係被害人
    乙○○胞弟之配偶，與被告係二親等之旁系姻親，是被告與
    被害人乙○○、甲○○、丁○○間分別係家庭暴力防治法第
    3 條第1款、第3款、第4款所定之家庭成員關係，被告對於
    被害人上開所為犯罪行為，亦屬家庭暴力防治法第2條第2款
    所規定之家庭暴力罪。被告於犯罪事實一之(一)所載傷害甲○○、丁○○之行為，其以1行為而觸犯2個傷害罪，為想像競
    合犯，依刑法第55條規定，從一情節較重之傷害罪處斷。又
    被告所犯3個傷害罪、2個恐嚇危害安全罪間，犯意各別，行
    為互殊，應予分論併罰。
三、原審審理結果，因認被告罪證明確，適用刑法第277條第1項
    、第305條、第55條、第41條第1項前段、第51條第6款之規
    定，並審酌被告遇事不思理性處理，魯莽爭執，手段激烈，
    罔顧情份遽以暴力相加，對被害人等之法益侵害非微，且迄
    未能與被害人達成和解以取得諒解，兼衡其係越南籍人士隻
    身遠嫁來臺，語言表達與文化適應上未如本國人熟諳，本件
    又係起因於婚姻及與夫家成員相處之問題，暨其於犯罪後之
    態度等一切情狀，分別量處如原審判決主文所示之刑，並諭
    知易科罰金之折算標準，併依刑法第51條第6款規定定其應
    執行之刑及諭知易科罰金之折算標準 以資懲儆。核其認事
    用法，均無違誤，量刑亦屬妥適。
四、另公訴人固於原審行準備程序時更正並補充：於97年9月20
    日晚上9時50分許，被告與告訴人甲○○發生爭執時，被告
    竟用雙手指甲抓傷甲○○臉部成傷，因認被告此部分另涉犯
    刑法第277條第1項之傷害罪嫌等語。惟查，參諸偵查中檢察
    官雖曾訊問告訴人甲○○、丁○○，但告訴人甲○○、丁○○均未就被告究有如何作為舉措致甲○○受有如何之傷害詳
    予陳述，2人僅係以告訴人身分循檢察官之訊問後均應答「
    有」、「對」等語，於訊問後再為證人具結（見98年度他字
    第938號偵查卷訊問筆錄第66頁），而被告對此部分之指訴
    自始即予爭執並堅詞否認，此部分是屬實，殆有疑問；況參
    參證人丁○○於原審審理時雖證稱：伊公公的臉部的傷有因
    被告指甲抓傷的，還有玻璃間接砸傷的，從卷附的照片看的
    出來，有紅紅的，有一點流血，而臉部遭被告抓傷與玻璃砸
    傷間，約相距1、2分鐘而已，被告叫伊公公來抓其臉部時伊
    有在場，被告的指甲很長，用指甲抓傷伊公公的臉，後來玻
    璃破碎的時候，伊自己受傷，公公也有因此受傷，伊公公說
    其臉上有玻璃，叫伊幫其取出云云（見原審卷99年3月23日
    審判筆錄第8至10頁），但徵諸前述卷附之甲○○之診斷證
    明書及傷勢照片所示，並無從證實確有因被告指甲抓傷所致
    之傷害，倘無其他積極證據相佐，尚難僅以此等容有瑕疵之
    指述，逕為不利被告之事實認定，此部分不能證明被告犯罪
    ，原應為無罪之諭知，但公訴人認此部分與前開犯罪事實一
    之(一)判決有罪部分應為一罪評價而為補充，原審爰不另為無
    罪之諭知，經核亦無不合。
五、檢察官上訴意旨仍以被告對於告訴人長期所施恐嚇及傷害犯
    行，已對告訴人造成重大身心傷害，且迄今仍未與告訴人致
    歉，復於審理飾詞狡辯，顯見被告犯後態度惡劣，原審僅量
    處被告拘役50日，實屬過輕，難以令人折服等為由，指摘原
    判決不當。惟查，按量刑之輕重，係屬事實審法院得依職權
    自由裁量之事項，茍於量刑時，已依行為人之責任為基礎，
    並斟酌刑法第57條各款所列情狀，而未逾越法定範圍，又未
    濫用其職權，即不得遽指為違法，此觀最高法院72年度台上
    字第6696號判例意旨自明。本件揆諸上揭說明，被告所犯上
    揭傷害、恐嚇等罪行，業經原審審酌認定綦詳，並審酌被告
    遇事不思理性處理，魯莽爭執，手段激烈，罔顧情份遽以暴
    力相加，對被害人等之法益侵害非微，且迄未能與被害人達
    成和解以取得諒解，兼衡其係越南籍人士隻身遠嫁來臺，語
    言表達與文化適應上未如本國人熟諳，本件又係起因於婚姻
    及與夫家成員相處之問題，暨其於犯罪後之態度等一切情狀
    ，而量處如原審判決主文所示之刑，並合併定其應執行拘役
    50日，且本件亦未宣告緩刑，自難認本件原審量刑過輕，堪
    認本件原審量刑時已就上開事項加以審酌，核其量刑，並無
    不當，檢察官上訴意旨猶執前詞，指摘原判決就被告量刑過
    輕，自無足取。上訴人即檢察官提起本件上訴，為無理由，
    應予駁回。另上訴人即被告丙○○○提起上訴猶執前詞否認
    犯行，並以原審量刑過重，請求從輕量刑，給予緩刑宣告為
    理由，提起本件上訴，揆諸上揭說明，被告所涉傷害、恐嚇
    等犯行，已臻明確，另參酌被告犯後迄今仍否認犯行，且未
    與告訴人達成民事和解，犯後態度尚非良好，及告訴人乙○○、丁○○亦於本院審理中當庭表示未能原諒被告等語（見
    本院卷第85頁反面、第86頁正面），爰不予緩刑之諭知，是
    本件被告之上訴亦無理由，應併予駁回。
據上論斷，應依刑事訴訟法第368條，判決如主文。
本案經檢察官鄭鑫宏到庭執行職務。
中    華    民    國    99    年    10    月    14    日
                刑事第十五庭  審判長法  官  沈宜生
                                    法  官  林明俊
                                    法  官  吳炳桂
以上正本證明與原本無異。
不得上訴。
                                    書記官  洪雅蔓
中    華    民    國    99    年    10    月    15    日
附錄本案論罪科刑法條全文：
刑法第277條第1項：
傷害人之身體或健康者，處3年以下有期徒刑、拘役或1千元以下
罰金。
刑法第305條：
以加害生命、身體、自由、名譽、財產之事，恐嚇他人致生危害
於安全者，處2年以下有期徒刑、拘役或3百元以下罰金。

司法院資訊處製作；財團法人民間司法改革基金會備份。
